【裁判字號】    94,簡,913
【裁判日期】    950214
【裁判案由】    就業服務法
【裁判全文】
臺北高等行政法院判決
                                94年度簡字第00913號
原      告  正璽金屬工業有限公司
代  表  人  甲○○（董事長）
被      告  桃園縣政府
代  表  人  乙○○縣長）住同.
上列當事人間因就業服務法事件，原告不服行政院勞工委員會中
華民國94年8月26日勞訴字第0940022699 號訴願決定，提起行政
訴訟。本院判決如下：
    主  文
原告之訴駁回。
訴訟費用由原告負擔。
    事  實
一、事實概要：原告未經許可聘僱越南籍外國人  VU THI HUONG
    （下稱V君，護照號碼：A0000000A）於桃園縣楊梅鎮幼獅工
    業區○○路10之 2號原告工廠內，從事粉體塗裝工作，案經
    臺北縣政府警察局樹林分局（下稱樹林分局）於民國（下同
    ）93年6月4日當場查獲並起出打卡表，樹林分局遂於93年 6
    月25日以樹警外字第0930014635號函移由被告審查屬實，乃
    依就業服務法第57條第1款及第63條第1項規定，於94年 3月
    21日以府勞外字第0940072366號處分書，處原告罰鍰新台幣
    （下同）15萬元。原告不服，提起訴願，亦遭駁回，遂提起
    本件行政訴訟。
二、兩造聲明：
  (一)原告聲明：
    1.訴願決定及原處分均撤銷。
    2.訴訟費用由被告負擔。
  (二)被告聲明：
    1.駁回原告之訴。
    2.訴訟費用由原告負擔。
三、兩造之主張：
甲、原告之主張：
  (一)按「人民違反法律上之義務而應受行政罰之行為，法律無特
    別規定時，雖不以出於故意為必要，仍須以過失為其責任條
    件。」此有司法院釋字第275號解釋可稽。另按行政罰法第7
    條規定：「違反行政法上義務之行為非出於故意或過失者，
    不予處罰。」
  (二)查被告係以原告未經許可僱用越南籍外國人 V君為由，認原
    告違反92年5月13日修正前之就業服務法第51條第 1項第1款
    規定而處分原告，惟查：
    1.按92年 5月13日修正前就業服務法第51條第1項第1款規定
      ：
      「雇主聘僱下列外國人從事工作，得不受第46條第 1項、
      第3項、第47條、第52條、第53條第 3項、第4項、第57條
      第5款、第72條第4款及第74條規定之限制，並免依第55條
      規定定繳納就業安定費：一、與在中華民國境內設有戶籍
      之國民結婚，且獲居留者。」、同條第 2項規定：「前項
      第1款、第2款、第4款及第5款之外國人得不經雇主申請，
      逕向中央主管機關申請許可。」
    2.查原告於聘僱 V君之前，已要求其提出行政院勞工委員會
      （下稱勞委會）許可其在臺灣工作之文件，另亦檢視其之
      外僑居留證，兩份證明文件上之姓名、護照號碼、出生年
      月日及地址均屬相符，參以 V君之外僑居留證上記載之居
      留事由為「依親–夫–李建洛」，依就業服務法第51條第
      1項第1款規定，確可由其自行向勞委會申請工作許可，且
      勞委會核發之工作許可上亦說明係依據「就業服務法第51
      條第1項第 1款、第2款、第4款及第5款」規定辦理，原告
      因認 V君既已提出勞委會核發之工作許可，且與法令規定
      相符，始決定僱用 V君，並執以向行政院衛生署中央健康
      保險局（下稱健保局）辦理勞工保險及全民健康保險。
    3.詎料原告於93年6月 4日接獲樹林分局通知，謂V君持有之
      身分證明文件係屬偽造云云，原告始知 V君持以向原告證
      明其已獲得勞委會工作許可之文件亦非真實，是原告實為
       V君行使偽造文書行為之受害人。被告不察，竟認原告雇
      用V君行為有違反就業服務法第57條第1款規定云云，而作
      成系爭處分，完全未考慮原告在雇用 V君時已善盡一切注
      意義務，對於違反就業服務法第57條第 1款規定並無任何
      故意或過失，何況若原告知悉 V君所持文件為虛偽，又焉
      有可能明目張膽向健保局辦理勞保及健保之加保？倘若因
      此而認原告有違反就業服務法第57條第 1款規定之故意或
      過失，豈非強行要求人民在檢視任何行政機關核發之公文
      書時，均須另行向該行政機關詢問該機關是否確有核發該
      公文書？此一要求顯不合理，更與一般習慣大相逕庭。
    4.綜上，原告確無違反就業服務法第57條第1 款規定之故意
      或過失，依司法院釋字第275號解釋及行政罰法第7條規定
      ，被告以原告有違反就業服務法第57條第 1款之規定，而
      依就業服務法第63條第 1項規定科處原告罰鍰即屬違法。
  (三)訴願決定認原告主張無理由，無非以 V君及原告之職員劉政
    凱於樹林分局之警訊筆錄為據，惟查：
    1.訴願機關認原告並未查驗V 君之居留證正本，係以劉政凱
      於樹林分局之警訊筆錄記載：「拿出 1張由行政院勞委會
      函及 1張居留證影本（原誤植為影本正本，經電詢樹林分
      局承辦員警查證，係為影本無誤）」等語為據。惟查，對
      於V君所持文件究為正本或影本，僅親眼見聞V君前來原告
      公司應徵之人始能知悉，樹林分局承辦員警並非親眼見聞
       V君所持文件究為正本或影本之人，若訴願機關認為警訊
      筆錄之記載有不清楚之處，自應向親眼見聞 V君所持文件
      究為正本或影本之人查證，而非向樹林分局員警查詢，是
      其以樹林分局承辦員警之說詞認定原告並未查驗 V君之居
      留證正本，於法顯有未合。
    2.再查V 君為外國人，對於何謂正本、何謂影本未必清楚，
      且其為持偽造文件之行為人，難免為減輕罪責而對事實加
      以避重就輕，何得以其於警訊中之陳述為準？抑有進者，
      原告迄今仍留存有V君之居留證影本，然若V君並非持居留
      證正本，而係持影本前來原告應徵，原告僅須要求 V君將
      該影本交付原告即可，又何須再影印乙份居留證影本？亦
      證 V君前來原告應徵時所持居留證確為正本，訴願機關認
      定原告並未查驗 V君之居留證正本云云，顯係基於錯誤之
      事實而作成錯誤之決定。
 (四) 綜上，原處分及訴願決定實非合法，應予撤銷，爰於法定期
    間內依法提起行政訴訟，並祈依法賜判如訴之聲明。
乙、被告之主張：
 (一) 按「雇主聘僱外國人不得有下列情事：一、聘僱未經許可、
    許可失效或他人所申請聘僱之外國人。……」、「違反第44
    條或第57條第1款、第2款規定者，處新台幣15萬元以上75萬
    元以下罰鍰。……」分別為就業服務法第57條第1 款及第63
    條第1項所明定。
 (二) 原告未經許可雇用越南籍外國人V 君於楊梅鎮幼獅工業區○
    路「正璽金屬工業有限公司」工廠內從事粉體塗裝工作，案
    經樹林分局93年6月4日15時許當場查獲並起出打卡表，經警
    訊V 君及原告坦承上情不諱。核其行為違反就業服務法第57
    條第1款之規定，爰依同法第63條第1項規定處15萬元罰鍰，
    與上述法條之規定洵無不合，合先指明。
 (三) 原告訴訟意旨略謂：「…原告實為V 君行使偽造文書行為之
    受害人，迺被告不察，竟認原告雇用 V君行為有違反就業服
    務法第57條第 1款之規定云云，而作成系爭處分，完全未考
    慮原告在雇用 V君時已善盡一切注意義務，對於違反就業服
    務法第57條第 I款規定並無任何故意或過失……」云云，惟
    查原告於93年 6月15日委任劉政凱至警局應訊陳稱：「當時
    我工廠正缺人，剛好該逃逸外勞來工廠應徵，他說她是越南
    新娘，要賺錢養家，還拿出1張由行政院勞工委員會函及1張
    居留證影本（原誤植為正本影本……。」另 V君於警訊時供
    稱：「我拿 1張假的行政院勞工委員會函及居留證影本前往
    應徵工作。」雖原告表示係因誤信 V君所持証件真實而予雇
    用，惟原告未查驗證件正本仍有過失。按司法院釋字第 275
    號解釋：「人民違反法律上之義務而應受行政罰之行為，法
    律無特別規定時，雖不以出於故意為必要，仍須以過失為其
    責任條件。但應受行政罰之行為，僅須違反禁止規定或作為
    義務，而不以發生損害或危險為其要件者，推定為有過失，
    於行為人不能舉證證明自己無過失時，即應受處罰。」、行
    政法院（89年7月1日改制為最高行政法院）36年判字第16號
    判例：「當事人主張事實須負舉證責任，倘其所提之證據不
    足為主張事實之證明，自不能認其主張之事實為真實」，原
    告未查證其相關身分證明文件前即冒然雇用，仍有過失。稽
    之上開解釋、判例，仍不能免責。原告違法事實洵堪認定。
    理  由
一、司法院曾於92年9月17日以（92）院台廳行一字第23681號令
    ，依行政訴訟法第229條第2項之規定，將同條第1 項之簡易
    案件金額（價額）提高為20萬元，並於93年1月1日實施；本
    案為原告不服被告所為15萬元罰鍰處分而涉訟，依行政訴訟
    法第229 條第1項第2款規定，應依簡易訴訟程序進行之，合
    先明。
二、按「雇主聘僱外國人不得有下列情事：一、聘僱未經許可、
    許可失效或他人所申請聘僱之外國人。……」、「違反…第
    57條第1 款……規定者，處15萬元以上75萬元以下罰鍰。」
    分別為就業服務法第57條第1款及第63條第1項所明定。
三、查本件原告未經許可聘僱越南籍外國人V 君，於桃園縣楊梅
    鎮幼獅工業區○○路10之2 號原告工廠內，從事粉體塗裝工
    作，案經樹林分局於93年6月4日當場查獲並起出打卡表，此
    有原告及 V君之偵訊筆錄附卷可稽，原告亦不爭執，應堪認
    定屬實。被告據以科處罰鍰15萬元，核與上述法條之規定洵
    無不合。
四、原告雖為如事實欄所載之主張，惟查：
 (一) 原告主張其聘僱V君之前，已要求V君提出勞委會許可其在臺
    灣工作之文件，另亦檢視其之外僑居留證，兩份證明文件上
    之姓名、護照號碼、出生年月日及地址均屬相符，參以V 君
    之外僑居留證上記載之居留事由為「依親–夫–李建洛」，
    依就業服務法第51條第1項第1款規定，確可由其自行向勞委
    會申請工作許可，原告即得不受同法第46條第1項、第3項、
    第47條、第52條、第53條第3項、第4項、第57條第5 款、第
    72條第4 款及第74條規定之限制逕予聘僱等語。然就業服務
    法第57條第1 款明文禁止非法聘僱未經許可、許可失效或他
    人所申請聘僱之外國人從事工作，旨在保障國民工作權、維
    持社會秩序而避免妨礙本國人之就業機會、勞動條件、國民
    經濟發展及社會安定。故針對聘僱外國人從事工作，立法採
    申請許可制，此揆諸同法第42條之規定亦明。是原告如需聘
    僱外國人從事工作，即應依法申請許可。而原告係自93年 4
    月16日起聘僱V君，其時原告所主張之第51條第1項第1款「
    與在中華民國境內設有戶籍之國民結婚，且獲准居留者」規
    定，業於92年 5月13日修正，自無再予適用修正前法律之餘
    地，故姑不論 V君所持之證明文件是否偽造，原告予以雇用
    已不符就業服務法第51條第1項第1款規定，是其以修正前之
    法律規避責任，自無足採。
 (二) 依V君93年6月 4日之偵訊筆錄內容及原告所委任之劉政凱於
    93年 6月15日所作偵訊筆錄內容，可知V君僅持1張假的勞委
    會函及居留證影本前往原告工廠應徵工作，並無護照（因其
    護照在原合法雇主處）；足見原告檢視 V君之身分時並未核
    對護照，且未核對 V君所提勞委會函及居留證之正本，亦可
    認定，原告主張其有核對勞委會函及居留證之正本，惟就此
    有利於己之事實，並無法舉證證明，且 V君偵訊時陳稱僅持
    影本，原告自無正本可供查驗；況 V君偵訊接受之時間為93
    年6月4日，早於劉政凱的93年 6月15日，亦可證明樹林分局
    之偵訊筆錄中所載之「影本正本」係誤植，從而原告主張其
    聘僱時有何對 V君之身分，一切符合規定始予聘僱乙節，顯
    屬卸責之詞，無足憑採。
 (三) 原告又主張V君係因依親而依就業服務法第51條第1項第1 款
    「與在中華民國境內設有戶籍之國民結婚，且獲准居留者」
    之規定，逕向勞委會申請獲得許可工作，原告始予聘僱乙節
    ；查，如前所述，就業服務法第51條第1項第1款「與在中華
    民國境內設有戶籍之國民結婚，且獲准居留者」之規定業於
    92年 5月13日修正，而依V君所提之勞委會之函文，V君係於
    92年11月 1日申請，而函復日期為92年11月11日，均係就業
    服務法第51條第1項第1款修正之後，茍原告確實核對資料，
    亦可知悉該函文之疑義，其能查明卻未查明，縱無故意，亦
    有過失，無論依司法院釋字第 275號解釋或現行之行政罰法
    第 7條規定，均難免其過失之責，原告主張其無故意、過失
    亦非有據。
五、綜上所述，原告違反就業服務法第57條第1 款之規定事項，
    ，被告據以課處罰鍰15萬元，洵無違法，訴願決定，予以維
    持，亦無違誤。原告訴請撤銷原處分及訴願決定，為無理由
    ，應予駁回。其餘兩造攻擊防禦方法，無礙本件判決結果，
    爰不予一一論述，併敘明之。
六、據上論結，原告之訴為無理由，爰依行政訴訟法第236 條、
    第98條第3項前段，判決如主文。
中    華    民    國    95     年     2    月     14  日
                              第三庭法  官 姜素娥
上為正本係照原本作成。
本件以訴訟事件所涉及之法律見解具有原則性者為限，始得於本
判決送達後20日內向本院提出上訴狀並表明上訴理由，如已於本
判決宣示後送達前提起上訴者，應於判決送達後20日內補具上訴
理由（均按他造人數附繕本），且經最高行政法院許可後方得上
訴。
中    華    民    國    95     年      2   月     14  日
                                    書記官 陳圓圓


司法院資訊處製作；財團法人民間司法改革基金會備份。
